【裁判字號】    97,台非,288
【裁判日期】    970612
【裁判案由】    貪污
【裁判全文】
最高法院刑事判決              九十七年度台非字第二八八號
上  訴  人  最高法院檢察署檢察總長
被      告  乙○○
            丙○○
            甲○○
上列上訴人因被告等貪污案件，對於台灣高等法院高雄分院中華
民國九十六年六月二十八日確定判決（九十六年度上更(一)字第三
七號，起訴案號：台灣高雄地方法院檢察署九十年度偵字第六九
三二、六九九一、二一０六三號），認為違法，提起非常上訴，
本院判決如下：
    主  文
上訴駁回。
    理  由
非常上訴理由稱：「一、非常上訴，乃對於審判違背法令之確定
判（決）所設之救濟方法。依法應於審判期日調查之證據，未予
調查，致適用法令違誤，而顯然於判決有影響者，該項確定判決
，即屬判決違背法令，有刑事訴訟法第四百四十七條第一項第一
款規定之適用。有大法官釋字第一八一號解釋可稽。二、按原判
決認定乙○○、甲○○均自民國八十三年間迄今分別擔任高雄市
前鎮區壯勇里（壯勇里於八十七年七月三十一日裁併，乙○○自
八十七年八月一日再任忠誠里里長）、忠純里之里長，丙○○則
於七十九年至八十七年間擔任高雄市前鎮區忠誠里里長，其等業
務包含辦理各里內各項社教活動經費之請領與執行，均係依據法
令從事公務之人員。張銘志則時任該四里之里幹事。乙○○、甲
○○、丙○○於八十五年間，與不知情之當時擔任高雄市前鎮區
君毅里里長之陳華海（經本院〈指原審法院〉前審判決無罪確定
），聯合四里共訂於八十六年三月三日及四日舉辦『君毅里等四
里里鄰長及服務小組幹部參觀電廠活動』，並依上揭電基管理辦
法（指台灣電力股份有限公司促進電源開發協助基金管理辦法）
之規定，以該四里之名義，共同向電基會（指上開公司『開發電
源基金管理委員會』）申請協助金支應相關費用。乙○○、甲○
○、丙○○遂於八十五年間與陳華海函請電基會核准就該活動之
相關費用撥付捐助金新台幣（下同）三十萬元，經電基會於同年
十二月十三日核准該活動計畫並同意補助上限為三十萬元之協助
金，乙○○、甲○○、丙○○等三人僅於八十六年三月三日舉辦
該至北部旅遊之自強活動，惟陳華海因故未參加此次參觀活動。
乙○○、甲○○、丙○○等三人則明知本次參觀活動根本未至南
投縣埔里鎮之『將帥藝品社』用餐，亦未僱請『楊文龍車行』之
司機或租用車輛，且明知依上揭電基管理辦法之規定，向電基會
請領捐助金時，倘檢附收據之支出金額超過核准之上限三十萬元
，則可請領全額，否則僅能依收據等憑證實報實銷，且無單據不
能請款，竟共同意圖為自己之不法所有，並基於利用職務上機會
，詐取財物之犯意聯絡，另與時任『將帥藝品社』負責人李榮燦
則共同基於明知不實事項而登載於李榮燦業務所掌之文書的犯意
聯絡，先由李榮燦提供蓋有『將帥藝品社』店戳章及前任負責人
『陳花葉』印文之空白『免用統一發票收據』三紙、蓋有『將帥
藝品社（餐飲部）』店戳章及該店前任（負責人）『陳宜君』印
文之空白『免用統一發票收據』一紙予不詳姓名年籍之人，再推
由乙○○自該不詳姓名年籍之人取得上揭『將帥藝品社』收據四
紙後，指示不知情之里幹事張銘志，在上揭四紙單據上，買受人
名稱欄各填載君毅里、忠純里、忠誠里、壯勇里之名義，並均填
載不實之交易日期『日期：八十六年三月四日』、交易品名：『
中餐』、交易數量：『８桌』、交易價格：『單價： 1,500』、
『總價：12,000』。乙○○又自不詳（姓名）成年人處，取得由
不詳姓名年籍之人蓋用偽造之『楊文龍車行』店章及偽造之『楊
文龍』印文的空白收據四紙後，交由里幹事張銘志填載內容，其
中買受人名稱欄填載君毅里、忠純里、忠誠里、壯勇里之名義，
並均填載『日期：八十六年三月四日』、『摘要：車資』、『數
量：２台』、『單價：20,000』、『總價：40,000』等不實交易
內容，並指示里幹事張銘志持該『將帥藝品社』及『楊文龍車行
』之收據，併同另外四紙確有前往消費而取得內容實在之『承德
餐廳』收據（內容為各里八十六年三月三日之中餐及晚餐，金額
各二萬四千元，四里共九萬六千元），總額共為三十萬四千元，
提交電基會請領協助金。張銘志遂將上揭內容不實之單據，黏貼
於公務員職務上製作之『高雄市前鎮區（君毅、忠純、忠勇、壯
勇）里辦公處黏貼憑證用紙』上，並將該黏貼憑證用紙再黏貼於
『高雄市前鎮區公所黏貼憑證用紙』上，再蓋用陳華海、乙○○
、甲○○、丙○○四人原交予保管之里長職名章，以製作內容不
實之請款憑證後，由張銘志於八十六年四月七日持該內容不實之
收據八紙及黏貼憑證用紙提交高雄市前鎮區公所轉向電基會請領
核發三十萬元之協助金全額以行使，足生損害於電基會對於各項
社教活動費用補助審查之正確性及楊文龍本人，並使電基會陷於
錯誤，誤信上揭參觀活動確實支出費用達三十萬四千元（實則僅
有實際消費支付之承德餐廳單據共九萬六千元得據以請款），已
超過原核准協助金之上限三十萬元，遂於同月十九日核付面額為
三十萬元、票號為 AC0000000號、受款人為張銘志之支票一紙，
由張銘志持至付款銀行兌領後，將該三十萬元電基會協助金，持
往交付予乙○○、甲○○、丙○○三人收受，使電基會受有二十
萬四千元之財產上損害（300,000元－96,000元＝204,000元）（
參見原判決事實欄二所載）。三、經查原判決既認定乙○○、甲
○○、丙○○等三人僅於八十六年三月三日舉辦該至北部旅遊之
自強活動。貴院九十六年度台上字第五三五八號以上訴不合法駁
回上訴之判決，亦以『原判決理由欄貳、一、(三)前段旨在說明〈
君毅正勤國宅社區〉大門係運用台灣肥料股份有限公司補助款興
建，乙○○辯稱〈電基會〉核准之三十萬元協助金，因不足辦理
二天一夜之參觀活動，故經君毅里等四里里長協議，挪用為社區
南北大門工程費用等語，與事實不符。其中所載上訴人等〈確有
於八十六年三月三日及四日〉舉辦參觀活動一語，乃〈八十六年
三月三日〉之誤植（即贅載〈及四日〉），此綜觀原判決援引證
人黃素芬、李海張、吳克、王家財、鄧瑜萍、王前來等人之陳述
，均指台北地區一日遊，並無同月四日南投縣埔里鎮行程之相關
陳述自明（見原判決第十三頁第十六行至第十四頁第二十四行）
。此項誤載，屬更正之問題。』而原判決認定實則僅有實際消費
支付之承德餐廳單據共九萬六千元得據以請款，其餘據以請款均
為內容不實之單據，使電基會受有二十萬四千元之財產上損害（
300,000元－96,000元＝204,000元），乃為如主文所示之論罪科
刑。惟查原判決認定共同犯罪所得財物二十萬四千元，並於主文
諭知應予連帶追繳發還被害人台灣電力股份有限公司促進電力開
發協助金審議委員會，如全部或一部無法追繳時，以其財產抵償
之。則顯係認定八十六年三月三日之一日遊僅花費承德餐廳單據
共九萬六千元，並無其餘消費。該一日遊係從高雄至台北地區，
若謂無其餘消費如租車費用、雜支等，不啻謂係被告等或其他人
自掏腰包支付，與論理法則或經驗法則有違。該一日遊確實之消
費金額，除承德餐廳單據共九萬六千元外，未見原判決有所說明
，亦未見九十六年六月十四日審判筆錄有所記載或調查，此不僅
影響論罪科刑之基礎（構成貪污罪或僅構成偽造文書罪，以及科
刑之刑度），亦影響犯罪所得財物應予追繳之金額。原審判（決
）有依法應於審判期日調查之證據而未予調查之違法。案經確定
，且不利於被告，爰依刑事訴訟法第四百四十一條、第四百四十
三條提起非常上訴，以資糾正」等語。
本院按：非常上訴審應以原確定判決所確認之事實為基礎，以審
查原判決有無違背法令，此觀刑事訴訟法第四百四十五條之規定
自明。又非常上訴審所得調查之事項，僅以非常上訴理由書所指
摘之事項為限，亦為同條第一項所明定。因之，提起非常上訴，
自應引用原確定判決所確認之事實，據以指摘該確認事實所適用
之法律具有違背法令之原因，亦為當然之解釋。又刑事訴訟法所
稱依法應於審判期日調查之證據，係指與待證事實有重要關係，
在客觀上顯有調查必要性之證據而言，故其範圍並非漫無限制，
必其證據與判斷待證事實之有無，具有關聯性，得據以推翻原判
決，而為不同之認定者，始足當之。本件依原判決所確認之事實
（詳如非常上訴理由二所載），原判決論處被告乙○○、丙○○
、甲○○（下稱被告等三人）以共同依據法令從事公務之人員，
利用職務上之機會，詐取財物罪刑，核無不合。又原確定判決係
認定被告等三人利用不知情之里幹事張銘志，以「將帥藝品社」
及「楊文龍車行」名義（日期均為八十六年三月四日）之不實收
據，經高雄市前鎮區公所轉向電基會行使，申請核發協助金三十
萬元，而詐取其中之二十萬四千元等情。被告等三人於原審既未
主張八十六年三月三日當天，除承德餐廳之單據九萬六千元外，
尚有其餘可向電基會申領協助金之「有收據」消費，亦未提出相
關單據為憑。原審因此未就該日有無其他消費，另為無益之調查
，要無違法可言。由上論述，原確定判決認定被告等三人犯罪，
並無非常上訴意旨所指摘之違背法令情形。揆諸首揭說明，自難
認其上訴為有理由，應予駁回。
據上論結，應依刑事訴訟法第四百四十六條，判決如主文。
中    華    民    國  九十七  年    六    月   十二   日
                      最高法院刑事第十庭
                          審判長法官  邵  燕  玲
                                法官  李  伯  道
                                法官  孫  增  同
                                法官  吳      燦
                                法官  李  英  勇
      本件正本證明與原本無異
                                      書  記  官
中    華    民    國  九十七  年    六    月   十八   日
                                                      Ｅ


司法院資訊處製作；財團法人民間司法改革基金會備份。
